臺北高等行政法院判決　　　　　　　　　　　　　　　九十年度訴字第二二四七號
　　　　　　　　　　　　　　　.
　　原　　　告　吳桂旺即吳桂.
　　被　　　告　宜蘭縣政府
　　代　表　人　甲○○縣長）.
　　訴訟代理人　乙○○
　　　　　　　　丙○○
右當事人間因水污染防治法事件，原告不服行政院環境保護署中華民國九十年一月十
七日(89)環署訴字第００六九六七三號訴願決定，提起行政訴訟。本院判決如左：
    主  文
原告之訴駁回。
訴訟費用由原告負擔。
    事  實
一、事實概要：
  Ａ、被告機關所屬下級機關環境保護局於民國（下同）八十九年十月五日，因原告
      申請辦理畜牧場登記，乃派員會同各權責機關一起前往原告所有、位於宜蘭縣
      冬山鄉○○段第九六五、九六五─一、九六五─二、九六五─三、九六六、九
      六八、九六九、九七０、九七０─一地號多筆土地上之養鴨場進行稽查，發現
      原告所飼養之鴨隻約有七至八千隻左右，業已達水污染防治法所定義「事業」
      之範圍（鴨五千隻以上），且原告未申請排放許可證，即逕行排放廢水。
  Ｂ、被告機關乃以原告違反水污染防治法第十四條第一項之規定，而於八十九年十
      月十一日作成八九府環二（污水）字第一四八四二號函之行政處分，依水污染
      防治法第四十二條之規定，而對原告為以下之規制性決定：
    １、裁處原告新台幣（下同）六萬元之罰鍰。
    ２、命令原告於九十年元月十一日前補正（請領排放許可證）。
  Ｃ、原告不服上開行政處分，而提起訴願，亦遭訴願機關行政院環境保護署駁回其
      訴願，原告乃提起行政訴訟。
二、兩造聲明：
  Ａ、原告聲明：
      求為判決撤銷原處分及訴願決定。
  Ｂ、被告聲明：
      求為判決駁回原告之訴。
三、兩造之爭點：
  Ａ、原告主張之理由：
    １、宜蘭縣以環保立縣著名，而原告從事養鴨工作，自畜牧法於八十七年五月二
        十八日三讀通過，八十八年五月間其施行細則亦公告，被告機關所屬農政單
        位即積極輔導從事畜牧業者之農民，辦理畜牧場登記。而原告亦全力配合，
        提出各項文件向主管機關申請，並於八十九年十月五日接受被告所屬各機關
        之會勘。
    ２、會勘當日被告機關之執行人員以『目視』方式，而謂原告上開養鴨場所飼養
        之鴨隻數目約有七、八千隻之多，但原告認為，被告機關環境保護局職員之
        目視判斷顯然是錯誤的，理由如下：
      ａ、按畜牧法之規定，鴨二萬隻以上者，必須設置廢水處理設施，原告亦有在
          上開養鴨場內設置簡易廢水處理設施，並提出經行政院環境保護署認可的
          水質樣品檢驗報告，結果均符合規定之許可標準。
      ｂ、又依原告提出之宜蘭縣養鴨生產合作社八十九年八月二日宜鴨合字第○四
          七號函所載，證明原告養鴨場於八十九年八月一日完成飼養鴨隻登記之鴨
          隻數目僅有一千八百隻，而會勘當日之原告上開養鴨場之實際養鴨數一樣
          也只有這麼多，實難理解在場之執法人員如何認定場內鴨隻數目。
      ｃ、又原告申請辦理牧場登記時所送之文件，是依土地面積換算最大飼量養，
          並不代表當日飼養量即為七、八千隻。實際上原告上開養鴨場飼養之北京
          鴨僅一千八百隻左右，與公告之事業標準（鴨五千隻），其數量相距甚遠
          ，故原告並無違反環保法令之事。
    ３、而原告與被告機關之所以會在事實認定上相左，導因於被告所屬下級機關環
        境保護局職員認為原告廢水處理效果不彰，才會為以上之認定。但原告認為
        此時應本諸專業知識，做進一步鑑定之求證動作，例如立即採取廢水作檢驗
        報告。但會勘時在場之被告機關所屬下級機關環境保護局職員卻未做此求證
        動作，似乎不相信原告申辦牧場所附之水質檢驗報告，僅以目視功能不足來
        認定，讓人不服。
    ４、又會勘時原告雖不在場，但既然雙方對飼養之鴨隻數目認定不同，而無法取
        得共識，被告機關所屬下級機關環境保護局會勘職員更應本著專業知識繼續
        求證，甚至一隻隻來算，以證明所提出數據是否屬實，或重回現場查核，而
        非以目視認定方式來決定原告上開養鴨場之飼養鴨隻數目，此種作法難以令
        人信服。
  Ｂ、被告主張之理由：
    １、認定原告違章事實，其所憑理由及其證據資料：
      ａ、本案原告有「未經申請取得排放許可證，即將廢水排放於地面水體之行為
          」存在，此有事業水污染稽查紀錄、處分書、現場所攝照片附卷可稽。
      ｂ、又本案稽查當時經稽查人員目視計數，現場飼養鴨隻約七至八千隻，且原
          告向被告機關下級機關農業局申請飼養鴨隻數量亦為七、三四五隻，與本
          案稽查員目視計數之數量相當，是以被告機關認定之鴨隻飼養數量應無違
          誤可言。
    ２、對原告主張之反駁：
      ａ、原告之養鴨場僅有一簡易水池，經目視認定功能不足，廢水排放口過濾功
          能不佳，原告指稱其已完成污水處理設備一節，與事實不符。
      ｂ、且本案係以原告未申請排放許可證即排放廢水於地面水體非以其排放廢水
          未符合放流水標準予以處罰，故原告要求採水作檢驗報告，應係法令適用
          之誤解。
      ｃ、原告雖依據宜蘭縣養鴨生產合作社於八十九年八月二日制作之宜鴨合字第
          ○四七號函，主張：「其所屬養鴨場於八十九年八月一日完成飼養鴨隻登
          記時，總共為一千八百，實未達水污法公告畜牧業：養鴨五千隻之事業標
          準，亦無需申請排放許可證」云云。實則，其所謂登記數量應係登記當日
          之實際飼養量，非得執此辯稱本案稽查當時實際飼養量未達五千隻。
    ３、從而本案原告之違規事證明確，被告機關對原告所為裁罰並限期補正之行政
        處分，揆諸前揭法條規定，並無不合。
    理  由
一、兩造爭執之要點：
  Ａ、被告機關所屬下級機關環境保護局曾於八十九年十月五日派員至原告之上開養
      鴨場進行環保稽查，認定原告養鴨場所飼養之鴨隻約有七至八千隻左右，已到
      達水污染防治法所定義「事業」之範圍（鴨五千隻以上），並且該養鴨場在養
      鴨過程中，確有排放養鴨所生廢（污）水於地面水體之情形，可是原告卻沒有
      依水污染防治法第十四條第一項之規定，事前向主管機關（即被告機關）申請
      審查登記，並依規定，在主管機關發給排放許可證後才進行排放。因此認定原
      告違反水污染防治法第十四條第一項之規定，依同法第四十二條之規定，對原
      告課處罰鍰六萬元，並命令被告補行聲請許可。
  Ｂ、原告則承認其有排放養鴨廢水之情形，但抗辯稱：
    １、其有依畜牧法之規定設置簡易廢水處理設施，排放水質應已符合環保標準。
    ２、又其於八十九年十月五日會勘當時，飼養之鴨隻數目僅有一千八百隻，根本
        未達水污染防治法第十四條第一項所定「須事前申請許可」之「事業」標準
        。
  Ｃ、然而畜牧法與水污染防治法分屬不同之法律，規範之範圍各不相同。而且依原
      告所言，依畜牧法必須設置廢水處理設施之畜牧場，必須鴨隻數目到達二萬隻
      以上，原告既自言會勘時只有飼養一千八百隻鴨隻，為何還有設置「簡易廢水
      處理設施」，二者顯然有所矛盾。是以本案兩造之爭點應僅在「原告上開養鴨
      場是否符合水污染防治法第二條第七款所稱之畜牧業『事業』」一節而已。
二、本院之判斷：
  Ａ、本案所適用之相關法令：
    １、水污染防治法第十四條第一項：
          事業排放廢（污）水於地面水體者，應向直轄市、縣（市）主管機關申請
          ，經審查登記，發給排放許可證後，始得排放廢（污）水。
    ２、水污染防治法第四十二條：
          違反第十四條第一項．．．．規定者，處新台幣六萬元以上六十萬元以下
          罰鍰，並通知限期補正。．．．．。
    ３、水污染防治法第二條第七款：
          本法專用名詞定義如左：
          ．．．．．
          七、事業：指工廠、礦場、廢水代處理業、畜牧業或其他經中央主管機關
                    指定之事業。
    ４、行政院環境保護署八十六年九月十一日 (86)環署水字第五０四九七號函：
          要    旨：修正水污染防治法第二條第七款事業之分類、定義及其他中央
                    主管機關指定之事業。
          主    旨：修正本署八十二年四月十日（82）環署水字第一三八二九號公
                    告「水污染防治法第二條第七款事業之分類、定義及其他中央
                    主管機關指定之事業」。
          依    據：水污染防治法第二條第七款。
          公告事項：水污染防治法第二條第七款事業之分類及定義
                    ．．．．．．
                    四、畜牧業：飼養豬二十頭以上，牛馬五十頭以上，鴨五千隻
                                以上，羊二百頭以上，鹿、兔一千頭以上，雞十
                                萬隻以上，鵝一萬隻以上之事業。但飼養豬二十
                                頭以上未滿二百頭者，為僅適用水污染防治法第
                                七條、第九條相關規定之事業，並自八十七年一
                                月一日起始適用。
  Ｂ、本案相關法令規範意旨之探知：
    １、從上開相關法令足知，水污染防治法第二條第七款所指之畜牧業「事業」，
        在鴨隻飼養之情形，其飼養數量須達五千隻以上方屬之。但此處所稱「飼養
        鴨隻五千隻之事業」，應該是以整個養鴨場之預計飼養規模為準，而非以檢
        查當時之實際飼養隻數為準。
    ２、因為水污染防治法第十四條第一項對指定範圍內「事業」所採取的水污染管
        制方法，乃是以「事前許可」之方式為之，強調「預防性」之功能，將具有
        產生水污染危險之潛在性危險源，進行事前評估及檢查，以確立其事業往後
        營業生產活動所產生水質污染危險，得以受到政府的監控。
    ３、而當一個事業軟硬體設備已具有一定之生產規模及產能，縱使其在檢查當時
        ，實際進行之生產活動，並未利用到固定生產設備所具有之全部產能，但因
        其處於隨時可以增加產能之狀況，一樣有事前接受政府管制之必要。從而水
        污染防治法第二條第七款所指之畜牧業「事業」，其認定應以「畜牧場現有
        硬體設備之預計飼養規模」為準。
  Ｃ、本案之事實認定：
    １、原告鴨隻飼養場之預計飼養規模為七、三四五隻，此有原告提出之「畜牧場
        登記申請書」一紙附卷可稽，則依上開說明，已符合水污染防治法第二條第
        七款之「事業」定義，原告自然負有水污染防治法第十四條第一項所定「事
        前申請排放許可證」之法定義務。至於八十九年十月五日被告之下級機關環
        境保護局職員檢查當時，原告養鴨場之實際飼養數量，並非判斷該養鴨場是
        否符合水污染防治法第二條第七款所指「事業」定義之基準。
    ２、何況退一步言之：
      ａ、檢查當日檢查人員之目測結果，乃是在當下時空環境中，最便捷、有效之
          事實認定方法，具有高度的證據價值，除非原告能指明有下列情況：
          (1)檢查人員有立場偏頗危險之具體事由（例如與其有私人恩怨）。
          (2)檢查人員在檢查過程中所經歷之實際體驗有發生錯誤之可能（例如旁邊
            另有一家養鴨場，檢查人員在計算時，可能把隔鄰之鴨隻誤計為原告飼
            養者）。
          不然上開附記上開檢查結果之公文書即具有充份之證據能力，不容原告矢
          口否認。
      ｂ、而依原處分卷所附之水污染稽查紀錄所載，檢查人員已載明，檢查當時原
          告飼養之鴨隻數量，依目視判斷，高達七、八千隻。則被告機關依此認定
          原告之養鴨場為水污染防治法第二條第七款所指之「事業」，更屬有據。
      ｃ、現原告以雙方認知不一，即要求應將鴨隻逐一清點，或回現場重新查核，
          並謂：「依宜蘭縣養鴨生產合作社八十九年八月二十日宜鴨合字第０四七
          號函所載，原告八十九年八月一日完成飼養鴨隻產銷登記共一千八百隻，
          是以八十九年十月五日所飼養之鴨隻也僅有一千八百隻」云云，惟基於下
          述理由，原告此部分爭執，並非有據，無從推翻被告機關前開認定之養鴨
          數量。
　　　　I、原告主張檢查人員在檢查之際，應逐一計算鴨隻數量，這顯然沒顧及執
            行成本。
        II、因為時間經過，歷史已無法還原，是以原告要求「重回現場查核」云云
            ，並非合理有效之證據調查方法，調查結果難以推翻檢查人員原來之目
            視認定，故本院認為無調查必要。
        III、上開由宜蘭縣養鴨生產合作社出具函文內容與原告之待證事實（即八十
            九年十月五日檢查當時之鴨隻飼養數量）並無直接關連性，憑此函文亦
            無從證明原告此部分主張為真正。
三、綜上所述，本件原處分並無不合，訴願決定予以維持亦無違誤，原告訴請撤銷於
    法無據，應予駁回。
據上論結，本件原告之訴為無理由，爰依行政訴訟法第九十八條第三項前段，判決如
主文。
中　　　華　　　民　　　國　　九十一　　年　　　八　　　月　　 三十 　　日
                                  臺北高等行政法院  第五庭
                                            審判長  法  官　張瓊文
      　　　　　　　　　　　　　　　　　　　　      法　官　黃清光
      　　　　　　　　　　　　　　　　　　　　      法　官　帥嘉寶
右為正本係照原本作成。
如不服本判決，應於送達後二十日內，向本院提出上訴狀並表明上訴理由，如於本判
決宣示後送達前提起上訴者，應於判決送達後二十日內補提上訴理由書（須按他造人
數附繕本）。
中　　　華　　　民　　　國　　九十一　　年　　　八　　　月　　 三十 　　日
                                                    書記官  林麗美
